最高法院刑事判決　　　　　　九十六年度台上字第一八二三號
上　 訴　 人　台灣高等法院檢察署檢察官
上訴人即被告　甲○○
　　　　　　　　　　　（
上列上訴人等因被告殺人等罪案件，檢察官不服台灣高等法院中
華民國九十五年十二月二十八日第二審更審判決（九十五年度上
重更(二)字第六三號，起訴案號：台灣基隆地方法院檢察署九十四
年度偵字第九六四、二一六三號），提起上訴；被告甲○○經判
決後，原審依職權逕送審判，視為被告已提起上訴，本院判決如
下：
    主  文
原判決撤銷，發回台灣高等法院。
    理  由
本件原判決認定：上訴人即被告（下稱被告）甲○○前因施用第
一級、第二級毒品案件，經台灣士林地方法院判處有期徒刑六月
、五月，應執行有期徒刑九月確定，於民國九十一年十二月二十
六日執行完畢。嗣於九十四年三月一日下午三時許，攜帶其所有
客觀上足以對人之生命、身體構成危險之兇器長形尖刀一把（非
槍砲彈藥刀械管制條例之刀械），藏放於上衣內，騎乘機車行經
台北縣金山鄉○○里街十五號李燦群住宅前時，見鐵捲門關下，
似無人在家，認有機可趁，竟起意行竊，基於為自己不法所有之
意圖及無故侵入住宅之故意，繞到該房屋後門，從雜物堆內撿拾
一支鐵條，撬毀該房屋後方鐵捲門之邊側，致該鐵捲門無法閉合
而不堪用，再利用門邊側縫隙，無故進入，擬行竊財物。被告侵
入住宅後，並未在一樓停留、搜尋財物，即從樓梯走上二樓，在
李燦群房門前，適李燦群打開房門欲步出房間，雙方因而撞見，
被告見狀受到驚嚇，即轉身欲逃離現場，李燦群乃上前攔阻，雙
方在房門口展開掙扎、拉扯，被告因掙脫不成，為脫免逮捕，遂
自上衣內取出上開長形尖刀（當時尚未從刀鞘中拔出），擬嚇阻
李燦群之追捕，然李燦群仍不肯罷手，並喝令被告不准跑走。被
告竟萌生殺害李燦群之故意，將刀子從刀鞘中拔出，接續猛刺李
燦群之左頸部、前頸部、左腹部、左腹外側部、左大腿後部及左
手背部。李燦群遭刺殺後仍不鬆手，在掙扎、拉扯過程中，被告
所持用之尖刀掉落在二樓房間外之客廳地上，雙方由二樓纏鬥至
一樓。嗣被告擺脫傷重虛弱之李燦群，開啟一樓鐵捲門騎停放在
後門之機車逃離現場。李燦群遭刺殺後，倒臥在住處一樓鐵捲門
前，經鄰人送醫急救，延至同日下午五時許，因多重穿刺切割傷
，致出血性休克死亡等情。因而撤銷第一審判決，並變更檢察官
所引應適用之法條，改判論處被告殺人（累犯，處無期徒刑，褫
奪公權終身）；又依牽連犯從一重論處損壞他人之鐵捲門致令不
堪用，足以生損害於他人（累犯）罪刑，固非無見。
惟查：(一)、被告以外之人於審判外之言詞或書面陳述，除法律有
規定者外，不得作為證據，刑事訴訟法第一百五十九條第一項定
有明文。而同法第一百五十九條之一至第一百五十九條之五所規
定得為證據之情形，即屬第一百五十九條第一項傳聞法則之例外
規定。易言之，被告以外之人於審判外之言詞或書面陳述，屬於
傳聞證據，原則無證據能力，必須合於前揭傳聞法則之例外情形
或其他法律有特別規定時，始具有證據能力。本件關於被告以外
之人於審判外之言詞陳述部分，原判決係記載：「被告以外之人
莊行正、許樹人、劉銀珠於審判外之陳述，並無刑事訴訟法第一
百五十九條之一至之三所規定之不得作為證據之情形，……認為
有證據能力（見原判決第四頁第十行至第十六行）。」然而，刑
事訴訟法第一百五十九條之一至第一百五十九條之三，係規定合
於各該規定者「得為證據」；並非規定，牴觸該規定情形者，不
得為證據。乃原判決並未就證人莊行正、許樹人、劉銀珠於審判
外之陳述，是否合於刑事訴訟法第一百五十九條之一至第一百五
十九條之三所規定之例外情形？以為判斷其有無證據能力之依據
。卻謂「莊行正、許樹人、劉銀珠於審判外之陳述，並無刑事訴
訟法第一百五十九條之一至之三所規定之不得作為證據之情形，
……認為有證據能力」云云，其所為論述，即與證據法則不合。
(二)、有罪之判決書，其認定之事實及所載之理由必須互相適合，
否則即屬理由矛盾，其判決當然為違背法令。原判決事實記載：
被告侵入李燦群之住宅後，並未在一樓停留、搜尋財物，即從樓
梯走上二樓，在李燦群房門前，適李燦群打開房門欲步出房間，
雙方因而撞見，被告轉身欲逃，李燦群立刻上前攔阻，二人即在
房門口發生掙扎、拉扯……（繼而發生兇殺）。已明白認定，被
告並未進入李燦群之房間，雙方係在李燦群之房間門外發生打鬥
。但其理由卻說明：「被告於第一審羈押前之訊問時供稱：『…
…進屋後我就上二樓，我正好上二樓之際，被害人正好從他的房
間開門出來看到我，我當時就要跑，被害人叫住我說小偷不要跑
，且上前抓住我的手及衣服，並不讓我走，後來我與被害人發生
扭打情形，我的右手當時拿著刀子，被害人叫我不要跑的時候，
我才將刀子的刀鞘打開，……』等語，關於這段陳述，不採信被
告所稱之被害人正從房間開門出來之詞」（見原判決第六頁第三
十行至第七頁第七行）等語。似又認被告所稱「被害人從房間開
門出來，雙方在房間外發生扭打」，不可採信。究竟實情如何？
其認定之事實，與理由之說明，不相適合，已有理由矛盾之違誤
。又依附卷之照片、檢察官勘驗筆錄、警方之現場勘察報告及採
證之證物清單等，均顯示李燦群房間內之床面及棉被染有血跡（
見相字第八八號卷第四十五頁、第五十六頁；偵字第九六四號卷
第一二六頁、第一二八頁、第一四四頁、第一四六頁、第一四七
頁、第二一九頁）。乃原判決說明：「被告稱伊還未進入房內，
在門口遇到被害人而發生扭打，房間內床面、棉被染有血跡，可
能是扭打過程甩進去等語（見原判決第十六頁第十七行至第十九
行）。」似又採信被告所辯，雙方係在房間門外打鬥，血跡濺入
房內床面、棉被之說詞。但被告於原審之上訴審已承認，有進入
李燦群之房間（見原審上訴卷第十五頁）。則被告究竟有無進入
李燦群之房間殺人？原審未予釐清，且前後認定自相矛盾，亦有
違誤。(三)、關於新舊法律之比較適用部分，原判決雖說明：依修
正後刑法第二條第一項規定「行為後法律有變更者，適用行為時
之法律。但行為後之法律有利於行為人者，適用最有利於行為人
之法律」。被告行為後，刑法部分條文業於九十四年一月七日修
正公布（按係於同年二月二日公布），並自九十五年七月一日施
行，其中第三十三條第五款之罰金刑，由「（銀元）一元以上」
修正為「新臺幣一千元以上」，亦即修正後罰金刑之最低數額，
已高於修正前之最低數額云云。但原判決並未就其據以論罪科刑
之刑法第三百五十四條之毀損罪、第三百零六條第一項之無故侵
入住宅罪，為新舊法之比較；卻以與本件判決無關之刑法第三百
三十九條之二第一項之利用自動付款設備詐欺罪，為新舊法之比
較（見原判決第十七頁第二行至第十八行），亦有未合。以上或
為上訴意旨指摘所及，或為本院得依職權調查之事項，應認原判
決仍有撤銷發回更審之原因。被告被訴毀損、無故侵入住宅部分
，雖屬不得上訴第三審之罪名，因檢察官認為與殺人部分有牽連
犯關係，依裁判上一罪起訴，基於審判不可分原則，併予發回。
據上論結，應依刑事訴訟法第三百九十七條、第四百零一條，判
決如主文。
中　　華　　民　　國　九十六　年　　四　　月　 十二 　日
                      最高法院刑事第十庭
                          審判長法官  謝　俊　雄
                                法官  陳　世　雄
                                法官  魏　新　和
                                法官  吳　信　銘
                                法官  徐　文　亮
      本件正本證明與原本無異
                                      書  記  官
中　　華　　民　　國　九十六　年　　四　　月　 十四 　日
                                                Ａ
